【裁判字號】    97,家上,263
【裁判日期】    980616
【裁判案由】    離婚
【裁判全文】
臺灣高等法院民事判決                 97年度家上字第263號
上  訴  人
即反訴原告  乙○
訴訟代理人  王勝彥律師
複  代理人  王福民律師
被  上訴人
即反訴被告  甲○○原名：許雙.
訴訟代理人  丙○○
上列當事人間請求離婚事件，上訴人對於中華民國97年9月15日
臺灣板橋地方法院97年度婚字第887號第一審判決提起上訴及反
訴，本院於98年5月26日言詞辯論終結，判決如下：
    主  文
上訴駁回。
第二審訴訟費用由上訴人負擔。
反訴被告應給付反訴原告新臺幣肆拾貳萬貳仟肆佰柒拾柒元，及
自民國九十七年十一月十三日起至清償日止，按週年利率百分之
五計算之利息。
其餘反訴駁回。
反訴訴訟費用由反訴被告負擔十分之一，餘由反訴原告負擔。
    事實及理由
壹、本訴部分
一、本件被上訴人起訴主張：兩造於民國（下同）64年5月9日結
    婚，現婚姻關係存續中，婚後育有現已成年之子女三人，共
    同居住於台北縣土城市○○街68巷3號1樓。上訴人雖從事水
    泥工，但自己賺錢自己花用，多年來家庭生活費用、兒子教
    育費用、扶養費用，全靠伊當水泥工、到餐廳當服務生賺錢
    支應，上訴人於婚後幾乎未曾負擔家庭生活費用。又上訴人
    於三年前開始性情大變，動輒以俗稱「三字經」之穢語辱罵
    伊，並有摔砸家中椅子等器物、用力甩門導致門關不起來之
    行為，還曾出言恐嚇並出手毆打伊，伊為維護家庭完整，不
    得不長期隱忍。嗣於95年10月16日，上訴人與朋友之妻相偕
    前往澎湖，兩造為此再起爭執，伊一時氣憤摔擲上訴人手機
    ，上訴人隨之毆打伊，並三度揚言要毀壞家中的物品。同年
    月17日，上訴人無故離家出走，去向不明，伊曾為此前往管
    區派出所申報失蹤人口，迄至96年7月間，上訴人始自行返
    家。兩造曾簽立離婚協議書，惟上訴人事後反悔，拒不偕同
    辦理離婚登記。上訴人於97年1月間與伊吵架後，自行搬遷
    至自家倉庫居住，此後兩造即分房而睡，迄今已無互動，雙
    方已無感情存在。茲上訴人之上開所為，顯然已對伊造成身
    體及精神上莫大之痛苦，且婚後上訴人未曾負擔家庭生活費
    用，已失卻夫妻雙方於經濟上應相互扶持之精神，兩造間顯
    有難以維持婚姻之重大事由。爰依民法第1052條第2項之規
    定，求為判准兩造離婚。
二、上訴人則以：伊從事水泥工，工作較不穩定，所以常常休息
    ，且伊曾因心臟不佳，休養五年沒有工作，但伊確實有給付
    家庭生活費用，僅係金額較少而已，伊之前工作所領得之薪
    資均交給被上訴人，但被上訴人一天卻僅給伊100元零用錢
    花用。又伊係在鄉下土生土長、不識字、較具土性，吵架時
    候始會罵被上訴人三字經。況伊搬到家中儲藏室睡覺，實係
    因被上訴人不讓伊回房間洗澡、睡覺，還把伊之物品搬出去
    ，並將儲藏室內電燈、電風扇之電線剪掉。至伊於97年1月
    間離家，係因被上訴人與兩造所生之子女一直將伊趕出家門
    。且被上訴人於97年5月間亦將伊所有之汽車兩側車窗玻璃
    打破。雖兩造曾於96年2月2日簽立離婚協議書，然伊辛苦努
    力對家庭之貢獻，卻被誣衊，伊心有不甘，始不願偕同被上
    訴人去辦理離婚登記等語置辯。
三、原審為被上訴人全部勝訴之判決，即判准兩造離婚。上訴人
    提起上訴，聲明：原判決廢棄；被上訴人在第一審之訴駁回
    。被上訴人則聲明：上訴駁回。
四、被上訴人主張兩造係夫妻，現婚姻關係仍存續中，並育有現
    已成年之子女三人等情，業據其提出戶籍謄本為證（原審卷
    第5、19頁），復為上訴人所不爭執，自堪信為真實。
五、被上訴人主張兩造婚後，上訴人幾乎未曾負擔家庭生活費用
    ，賺錢自己花用，多年來家庭生活費用、兒子教育費用、扶
    養費用，全由被上訴人賺錢支付，且動輒穢語辱罵伊，並有
    摔砸家中椅子等器物、更於95年10月17日，上訴人無故離家
    出走，去向不明，伊曾為此前往管區派出所申報失蹤人口，
    迄至96年7月間，上訴人始自行返家，於97年1月間與伊吵架
    後，又自行搬遷至自家倉庫居住，此後兩造即分房而睡，迄
    今已無互動，雙方已無感情存在，爰依民法第1052條第2項
    規定，請求判准兩造離婚等語。上訴人則辯稱伊從事水泥工
    ，工作較不穩定，所以常常休息，且伊曾因心臟不佳，休養
    五年沒有工作，但伊確實有給付家庭生活費用，僅係金額較
    少而已，不願離婚等語。經查：
    (一)按婚姻乃一男一女之兩性結合，以組織家庭，共同生活為
      目的。故有足以破壞共同生活或難以維持共同生活之情事
      發生，宜許其離婚以消滅婚姻關係。74年6月3日修正公布
      之民法親屬編，就裁判離婚之原因，為應實際需要，參考
      各國立法例，增設民法第1052條第2項，明定有同條第1項
      以外重大事由，難以維持婚姻者，亦得請求離婚。而此就
      離婚事由之概括規定，其目的在使夫妻請求裁判離婚之事
      由較富彈性。是夫妻間發生足使婚姻難以維持之重大事由
      者，雖不符合該條第1項所列各款情形，亦無不准依該法
      條第2項訴請離婚之理（最高法院86年度第2次民事庭會議
      決議參照）。至於是否有難以維持婚姻之重大事由，其判
      斷標準為婚姻是否已發生破綻而無回復之希望，此不可僅
      由提起離婚之一造已喪失維持婚姻意欲之主觀面加以認定
      ，而應依客觀的標準，即難以維持婚姻之事實，是否已達
      於倘處於同一境況，任何人均將喪失維持婚姻希望之程度
      以決之。
    (二)被上訴人主張上訴人於婚後幾乎未曾負擔家庭生活費用，
      上訴人從事水泥工，自己賺錢自己花用，多年來家庭生活
      費用、兒子教育費用、扶養費用，全靠被上訴人當水泥工
      、到餐廳當服務生賺錢支應之事實，業經證人即兩造之子
      女丙○○、顏義閔到庭證述屬實（原審卷第24頁）。上訴
      人雖自承其因工作較不穩定所以常常休息，亦曾長期未工
      作無訛，然辯稱係因心臟不佳，休養五年沒有工作等語；
      惟此為被上訴人所否認，證人丙○○證稱：「（問：爸爸
      長期以來有無在工作？）不一定有，有一陣子還休息了五
      、六年，一開始是因為身體不舒服，他懷疑自己有心臟病
      、糖尿病，有去檢查，檢查不出所以然，後來就一直休息
      ，沒有去工作。我認為他可以工作而不去工作。」、「他
      以前有工作的時候，依我所知，他也沒有拿錢回來。」另
      證人顏義閔亦證稱：「爸爸是從事水泥工，工作不穩定，
      他賺的錢大部分都是自己花用，有沒有拿回家，我不清楚
      。」、「爸爸有一段時間，休息了五、六年沒有工作，他
      就說他去看醫生，我有跟他去看，醫生說，有一些些心律
      不整，是因為作息不正常。」等語（原審卷第24、25頁）
      ，且上訴人復未能再證明其係因身體因素無法工作，是其
      所辯，尚非可採。
    (三)被上訴人主張上訴人於3年前開始性情大變，動輒以俗稱
      「三字經」之穢語辱罵被上訴人，並有摔砸家中椅子等器
      物、用力甩門導致門關不起來之行為，還曾出言恐嚇被上
      訴人「要把家裡的東西都毀掉」等語之事實，業經證人丙
      ○○、顏義閔到庭證述明確（原審卷第25、26頁），上訴
      人亦自承有上開行為無訛（原審卷第15、17頁），惟就其
      曾揚言「要把家裡的東西毀掉」乙節，辯以其於97年1月
      搬到家中儲藏室睡覺，上訴人曾允諾要付水電費，但遭被
      上訴人拒絕，後來被上訴人又將儲藏室內電燈、電風扇之
      電線剪掉，上訴人一時氣憤，才會說「如果你要剪，我會
      把家中電線都剪掉」等語，此亦為被上訴人所自認，均堪
      信為真實。
    (四)被上訴人主張上訴人曾於二、三年前，為了小孩之事情
      與被上訴人發生爭吵，進而出手毆打被上訴人；嗣於95年
      10月16日，上訴人與朋友之妻相偕前往澎湖，兩造為此再
      起爭執，被上訴人一時氣憤摔擲上訴人手機，上訴人隨之
      毆打被上訴人之事實，除經證人丙○○、顏義閔到庭證述
      無訛外（原審卷第25、26頁），亦為上訴人所不爭執，亦
      堪信為真實。
    (五)被上訴人主張上訴人於95年10月17日，無故自兩造設於臺
      北縣土城市○○街68巷3號1樓之住處離家出走，去向不明
      ，被上訴人為此前往管區派出所申報失蹤人口，直至96年
      7月間，上訴人忽又自行返家，其間兩造曾簽立離婚協議
      書，惟上訴人事後反悔，拒不偕同辦理離婚登記，嗣於97
      年1月間，復自行搬遷至自家之倉庫居住，此後兩造即分
      房而睡之事實，業據被上訴人提出受理失蹤人口案件登記
      表1件、離婚協議書1件為證（原審卷第20、21頁），核與
      證人即兩造之子丙○○、顏義閔到庭證述情節相符（參見
      上開筆錄），復為上訴人所不爭執，被上訴人此部分之主
      張，自為可取。
    (六)上訴人於婚姻關係存續中曾長期對被上訴人施以辱罵、摔
      砸物品之家庭暴力行為，復曾二次出手毆打被上訴人，其
      顯然無視於被上訴人之尊嚴及人身安全，而對被上訴人之
      身、心造成莫大傷害致受有痛苦，其行為已嚴重危及婚姻
      共同生活之維繫基礎。然被上訴人亦曾將上訴人所居住之
      儲藏室內電燈、電風扇之電線剪掉，以及摔擲上訴人手機
      ，此等行為亦屬不當，有礙於夫妻間之和睦相處。且上訴
      人婚後長期未正常給付家庭生活費用予被上訴人供為家用
      ，對被上訴人及子女之生活情況不聞不問，幸賴被上訴人
      工作籌措金錢，被上訴人及子女生活始獲維持，顯見上訴
      人對家庭未盡為人父、人夫之責，其已嚴重違反夫妻須互
      相協力保持共同生活之圓滿及互相扶持之婚姻目的。又上
      訴人於95年10月17日，無故離家，去向不明，直至96年7
      月間，始自行返家，其間兩造曾簽立離婚協議書，嗣於
      97年1月間上訴人復自行搬遷至自家之倉庫居住，此後兩
      造即分房而睡，益徵雙方已有相當時期徒有夫妻之名，而
      無夫妻之實，彼此感情已因長期分隔而淡漠，且上訴人並
      無與被上訴人維持正常之婚姻關係與共同生活之意。
    (七)綜上，兩造於客觀上維持婚姻之情感不復存在，在主觀上
      亦已喪失維持婚姻之意欲，兩造間婚姻所生之破綻，已無
      回復之希望，其情形已構成難以維持婚姻之重大事由，而
      此項重大事由，兩造雖均有可歸責之處，而應共同負責，
      但細譯其情節，上訴人之可歸責性更高，而按民法第1052
      條第2項但書規定難以維持婚姻之重大事由應由夫妻之一
      方負責者，僅他方得請求離婚，係為公允而設，故難以維
      持婚姻之重大事由，夫妻雙方均須負責時，應比較衡量雙
      方之有責程度，僅責任較輕之一方，得向責任較重之他方
      請求離婚，或有責程度相同時，雙方均得請求離婚，始符
      公平，最高法院90年度台上字第804號判決可資參照，從
      而，被上訴人依民法第1052條第2項之規定，請求裁判離
      婚，洵屬有據。
六、從而，被上訴人依民法第1052條第2項，請准判決離婚，為
    有理由，應予准許。是則原審判決兩造離婚，於法並無不合
    。上訴意旨指摘原判決不當，求予廢棄改判，為無理由，應
    予駁回。
貳、反訴部分
一、按「婚姻無效、確認婚姻成立或不成立、撤銷婚姻、離婚或
    夫妻同居之訴，得合併提起，或於第一審或第二審言詞辯論
    終結前，為訴之變更、追加或提起反訴。」「非婚姻事件之
    訴，以夫妻財產之分配之請求，得與第一項之訴合併提起或
    於第一、二審言詞辯論終結前，為訴之追加或提起反訴。」
    民事訴訟法第572條第1、3項定有明文。查兩造間請求離婚
    事件，反訴原告即上訴人對於原審法院97年度婚字第887號
    准許兩造離婚之判決，提起上訴後，於本院審理程序中具狀
    以倘本院認為反訴被告請求離婚為有理由，爰提起反訴，依
    民法第1030條之1之規定請求就兩造間之夫妻剩餘財產併予
    裁判分配（本審卷第19至21頁），核與首揭規定相符，應予
    准許。
二、反訴原告主張：兩造婚後未以契約訂立夫妻財產制，婚姻存
    續中，兩造共同居住之臺北縣土城市○○段87地號土地及其
    上156建號即門牌號碼臺北縣土城市○○街68巷3號1樓、所
    有權全部（下稱系爭不動產），係伊與伊堂哥顏棟堅於79年
    6月出面接洽、與屋主訂約，當時買賣價金為350萬元，自備
    款200萬元，係由伊向大姊顏素綿借得90萬元後，再籌措現
    金110萬元，至其餘銀行貸款150萬元本息，亦係由伊繳納。
    是倘反訴被告執意離婚，因系爭不動產為反訴被告於婚姻存
    續中所取得，為反訴被告之剩餘財產，而伊無剩餘財產，是
    伊自得請求平均分配雙方剩餘財產之差額，即以系爭不動產
    之鑑價結果4,227,740元，及斟酌該不動產係屬一樓，可再
    提高二成價款為5,073,288元，是系爭不動產之起訴淨值之
    一半即為2,536,644元（5,073,288÷2），伊僅請求250萬元
    。爰依民法第1030條之1第1項之規定，反訴求為命反訴被告
    應給付反訴原告250萬元及自反訴起訴狀繕本送達翌日起至
    清償日止，按週年利率5％計算之利息；及以供擔保為條件
    宣告假執行之判決。
三、反訴被告則以：購買系爭不動產之自備款200萬元，其中110
    元是伊辛苦工作之積蓄，另不足之90萬元係向顏素綿所借，
    嗣經伊參與民間互助會，分幾次標會才還清。至銀行貸款
    150萬元部分，亦係伊無命地到工地做小工、到餐廳打工、
    在十字路口賣玉蘭花等一點一滴慢慢累積，並長期參與民間
    互助會，慢慢還清的。反訴原告對購買系爭不動產未曾出過
    力，反常向伊拿錢，是反訴原告請求分配剩餘財產，顯屬無
    據。況當初購買系爭不動產的總價是350萬元，縱反訴原告
    得請求分配剩餘財產，亦不應以該不動產之目前現值來計算
    。再者，倘要分財產，反訴原告在南部也有土地、財產，也
    應該拿出來分等語置辯。並聲明：反訴駁回；如受不利判決
    ，願供擔保請准宣告免為假執行。
四、查兩造於64年5月9日結婚，婚後未以契約訂立夫妻財產制，
    嗣於79年6月15日購入系爭不動產，所有權人為反訴被告，
    有戶籍謄本（原審卷第5頁）、土地及建物登記謄本（本審
    卷第24、25頁），並為兩造所不爭執，自堪信為真實。
五、按法定財產制關係消滅時，夫或妻現存之婚後財產，扣除婚
    姻關係存續所負債務後，如有剩餘，其雙方剩餘財產之差額
    ，應平均分配。但下列財產不在此限：一因繼承或其他無償
    取得之財產。二慰撫金。依前項規定，平均分配顯失公平者
    ，法院得調整或免除其分配額。民法第1030條之1第1、2項
    定有明文。再按74年6月3日新增上開法條之立法理由，係因
    聯合財產關係消滅時，以夫妻雙方剩餘財產之差額，平均分
    配，方為公平，亦所以貫徹男女平等之原則。例如夫在外工
    作，或經營企業，妻在家操持家務、教養子女，備極辛勞，
    使夫得無內顧之憂，專心發展事業，其因此所增加之財產，
    不能不歸功於妻子之協力，則其剩餘財產，除因繼承或其他
    無償取得者外，妻自應有平均分配之權利，反之夫妻易地而
    處，亦然。惟夫妻一方有不務正業，或浪費成習等情事，於
    財產之增加並無貢獻者，自不能使之坐享其成，獲得非分之
    利益。此際如平均分配，顯失公平，應由法院酌減其分配額
    或不予分配。經查：
    (一)系爭不動產為反訴被告於婚姻關係存續期間所取得之財產
      ，自屬反訴被告離婚時之剩餘財產；至反訴被告所稱反訴
      原告在南部之土地，即彰化縣大城鄉○○段831、832、
      861地號土地，均為反訴原告於63年1月間取得，於74年6
      月13日土地重劃，彰化縣二林地政事務所97年12月26日二
      地一字第0970007381號函檢附之登記資料可稽（本審卷第
      56至92頁），並非兩造婚姻關係存續期間所取得之財產，
      反訴被告辯稱亦應列入剩餘財產分配，自無可採。
    (二)反訴原告主張兩造應平均分配剩餘財產即系爭不動產價值
      之一半等語。反訴被告則辯稱反訴原告並未出力購買系爭
      不動產等語。反訴原告固主張購買系爭不動產所需自備款
      200萬元係其向大姊，即證人顏素綿借款90萬元，再籌措
      現金110萬元，另向第一銀行中和分行貸款150萬元後購得
      ，嗣後第一銀行貸款亦由其繳納等語。然反訴原告婚後長
      期未正常給付家庭生活費用予被上訴人供為家用，已如前
      述，證人顏素綿雖證稱反訴原告購屋資金不足，向伊借貸
      90萬元，嗣後反訴原告亦已還清，是以兩造上的會，標得
      後之合會金清償，伊知道反訴原告有付貸款，聽反訴原告
      說的等語（本審卷第40、41頁）。惟上開用以清償借款所
      標之會，會員姓名為反訴被告，此亦經證人顏素綿證述在
      卷，並為兩造所不爭執，由此形式上觀之，互助會會員既
      為反訴被告，所標得合會金即為反訴被告所有，由反訴原
      告交付予證人，僅因90萬元消費借貸關係係存在反訴原告
      與證人之間，反訴原告履行其清償責任而已，尚不足證明
      該互助會合會金是屬反訴原告所有，或由反訴被告交付互
      助會每期會款。
    (三)再向第一銀行貸款之借款人為反訴被告，此有第一銀行放
      款利息收據影本可稽（本審卷第26頁），反訴被告為借款
      人，應依消費借貸契約，對銀行履行清償責任，是衡諸常
      情，此貸款應係反訴被告清償。反訴原告主張全數由其清
      償完畢，惟僅提出1紙放款利息收據為證，此外，復未再
      舉證證明之，尚難以此即認貸款由反訴原告清償完畢。
    (四)雖反訴被告辯稱反訴原告從未給過家庭生活費用等語（原
      審卷第16頁），惟反訴被告亦稱「上訴人離家後和我談條
      件，回家後才開始有拿錢回來，之前結婚30幾年都沒有拿
      過錢回家，他都說他家財產花不完，叫我們母子自己生活
      ，縱算他曾經拿20幾萬給我，平均下來一年也不到一萬元
      ，這樣根本不能生活，我還是得靠自己本身賺錢養家。」
      等語（本審卷第103頁背面），顯見反訴原告確非從未給
      付過生活費，惟依證人丙○○、顏義閔所述，其對家庭貢
      獻度並不高而已。本院審酌反訴原告婚後長期未正常給付
      家庭生活費用予被上訴人供為家用，對被上訴人及子女之
      生活情況不聞不問，幸賴反訴被告工作籌措金錢，反訴被
      告及子女生活始獲維持，及反訴原告對婚後財產增加之貢
      獻度，與其另有其他不動產等情狀，認反訴原告請求平均
      分配剩餘財產之差額，顯失公平，應予酌減其分配額為十
      分之一，是反訴原告主張平均分配剩餘財產差額；反訴被
      告抗辯應免除被上訴人分配額等語，均不足採。
    (五)查系爭不動產經本院依反訴原告聲請，囑託正聯國際不動
      產估價師事務所鑑定結果，其價值為4,227,740元，有估
      價報告書可稽，而此鑑定係採比較法評估每坪174,900元
      ，收益法評估每坪174,556元，再系爭不動產為公寓住宅
      ，比較法考量其一般市場買賣的比較，收益法所評估係考
      量其收益所能支撐之價值，乃將二種價格以相同比例加權
      平均作為評估價格，而得出每坪為174,700元，總價為
      4,227,740元，其鑑定尚稱允當，反訴原告稱系爭不動產
      為1樓，價值可再提高2成等語，並無所據。再按夫妻現存
      之婚後財產，其價值計算以法定財產制關係消滅時為準。
      但夫妻因判決而離婚者，以起訴時為準，民法第1030條之
      4定有明文，是反訴被告辯稱應以系爭不動產購買之價格
      350萬元為剩餘財產分配之價值，並無足採。
    (六)綜上，反訴被告剩餘財產為4,227,740元，反訴原告並無
      剩餘財產，兩造剩餘財產差額為4,227,740元，反訴原告
      得向反訴被告請求剩餘財產差額之分配額以十分之一計算
      即422,774元（4,227,740÷10＝422,774）。
六、從而，反訴原告主張依民法第1030條之1規定，請求反訴被
    告給付422,774元，及自反訴狀繕本送達翌日即97年11月13
    日起至清償日止，按週年利率5％計算之利息，為有理由，
    應予准許。逾此部分之請求，則為無理由，應予駁回。又反
    訴部分判決給付之金額未逾150萬元，不得上訴第三審，無
    庸再為假執行之宣告，附此敘明。
、據上論結，本件上訴為無理由，反訴為一部有理由，一部無
    理由，依民事訴訟法第449條第1項、第78條、第79條，判決
    如主文。
中    華    民    國    98    年    6     月    16    日
                    民事第三庭
                        審判長法  官 林敬修
                              法  官 張靜女
                              法  官 吳青蓉
正本係照原本作成。
被上訴人不得上訴。
上訴人如不服本判決，應於收受送達後20日內向本院提出上訴書
狀，其未表明上訴理由者，應於提出上訴後20日內向本院補提理
由書狀（均須按他造當事人之人數附繕本）上訴時應提出委任律
師或具有律師資格之人之委任狀；委任有律師資格者，另應附具
律師資格證書及釋明委任人與受任人有民事訴訟法第466條之1第
1項但書或第2項（詳附註）所定關係之釋明文書影本。
中    華    民    國    98    年    6     月    17    日
                              書記官 吳碧玲
附註：
民事訴訟法第466條之1（第1項、第2：
對於第二審判決上訴，上訴人應委任律師為訴訟代理人。但上訴
人或其他法定代理人具有律師資格者，不在此限。
上訴人之配偶、三親等內之血親、二親等內之姻親，或上訴人為
法人、中央或地方機關時，其所屬專任人員具有律師資格並經法
院認為適當者，亦得為第三審訴訟代理人。


司法院資訊處製作；財團法人民間司法改革基金會備份。
